【裁判字號】    98,台上,1521
【裁判日期】    980821
【裁判案由】    請求土地所有權移轉登記等
【裁判全文】
最高法院民事判決            九十八年度台上字第一五二一號
上  訴  人  乙○○
訴訟代理人  楊仲傑律師
被 上訴 人  甲○○
訴訟代理人  柏有為律師
            張峪嘉律師
被 上訴 人  劉溫記祭祀公業
法定代理人  丙○○
            丁○○
            戊○○
上列當事人間請求土地所有權移轉登記等事件，上訴人對於中華
民國九十八年三月三十一日台灣高等法院第二審判決（九十七年
度重上字第五一０號），提起上訴，本院判決如下：
    主  文
原判決廢棄，發回台灣高等法院。
    理  由
本件上訴人主張：伊於民國九十六年八月三十日向被上訴人劉溫
記祭祀公業購買坐落台北縣新店市○○段第七二五、七二六、七
五九、七六一、七六二、七六二之一、七六三地號等七筆土地（
下稱系爭七筆土地），因被上訴人甲○○就其中第七六一、七六
二、七六二之一地號等三筆土地（下稱系爭三筆土地）與劉溫記
祭祀公業間有耕地租賃契約，劉溫記祭祀公業遂於九十六年八月
三十一日通知甲○○得就系爭三筆土地行使優先購買權，甲○○
於九十六年九月十四日就系爭七筆土地均行使優先購買權，劉溫
記祭祀公業於九十六年九月二十七日通知甲○○僅得優先購買其
所承租之系爭三筆土地，並催告其於文到十五日內給付頭期款新
台幣（下同）七百萬六千五百二十七元，甲○○未給付，劉溫記
祭祀公業再於九十六年十月十五日催告甲○○給付，甲○○仍未
給付，劉溫記祭祀公業乃於九十六年十一月七日解除與甲○○間
之買賣契約。詎甲○○卻表示其對系爭七筆土地已行使優先購買
權，致伊得否基於買受人之身分請求劉溫記祭祀公業移轉系爭三
筆土地所有權發生不安之危害，顯有訴請確認甲○○與劉溫記祭
祀公業間就系爭三筆土地因行使優先購買權所成立之買賣契約關
係不存在，以除去此不安危險之必要。又伊與劉溫記祭祀公業間
就系爭三筆土地有買賣契約關係，劉溫記祭祀公業與甲○○間就
系爭三筆土地之買賣契約關係既不存在，劉溫記祭祀公業自應將
系爭三筆土地之所有權移轉登記與伊等情，求為確認甲○○與劉
溫記祭祀公業間就系爭三筆土地因行使優先購買權所成立之買賣
契約關係不存在；及命劉溫記祭祀公業將系爭三筆土地之所有權
移轉登記與伊之判決。
被上訴人甲○○則以：耕地三七五減租條例並未限制耕地所有人
不得將耕地與其他土地一併出賣，或承租人不得於耕地所有人將
出租耕地與其他土地一併出賣時，行使優先購買權，則耕地所有
人將耕地出售時，承租人所得行使優先購買權之範圍，自應視耕
地所有人與第三人是否將耕地與其餘土地一併出售列為典賣條件
為據，並非當然限於承租人原所承租之耕地範圍內。劉溫記祭祀
公業係將系爭七筆土地一併標售與上訴人，且限制不得一部應買
，伊對系爭七筆土地自均有優先購買權；被上訴人劉溫記祭祀公
業亦以：甲○○對系爭三筆土地固有優先購買權，惟其行使優先
購買權後並未給付價金，伊已解除與甲○○間因行使優先購買權
所成立之買賣契約，將系爭三筆土地出賣予上訴人，同意移轉系
爭三筆土地之所有權予上訴人各等語，資為抗辯。
原審廢棄第一審所為上訴人勝訴之判決，改判駁回上訴人在第一
審之訴，係以：劉溫記祭祀公業於九十六年八月三十日就系爭七
筆土地進行公開標售時，其標單內容除記載：土地標示、底價、
保證金、競標名單及價格、最高標、見證人、日期等外，並於土
地標示欄之下方註記：「註：(1)投標人不得僅就上揭土地中部份
地號為投標，須一併投標購買，否則視同棄權。(2)上揭土地目前
仍有佃農耕作，取得最高標者仍須俟承租人棄權後，始得認定為
得標」，該註記內容自為標售條件之一。甲○○行使優先購買權
之範圍雖僅限於系爭三筆土地，但劉溫記祭祀公業所訂定須一併
購買系爭七筆土地之出賣條件，其效力及於甲○○，甲○○就系
爭三筆土地行使優先購買權時，須一併購買其餘四筆土地。劉溫
記祭祀公業於上訴人得標後，於九十六年八月三十一日將拍定之
典賣條件通知甲○○，甲○○於同年九月十四日函復劉溫記祭祀
公業，表明願以相同條件承買系爭七筆土地，甲○○與劉溫記祭
祀公業間就系爭七筆土地之買賣契約因雙方之合意而成立。次查
劉溫記祭祀公業雖分別於九十六年九月二十七日、九十六年十月
十五日催告甲○○繳交價金及簽訂契約，然其催告之內容，僅表
明甲○○對系爭三筆土地有優先購買權，應於文到十五日內給付
價金七百萬六千五百二十七元等情，而非就系爭七筆土地為催告
，標的及價金均不正確，顯非依債務本旨為催告，不生催告之效
力，劉溫記祭祀公業所為解除買賣契約之意思表示，不生解除之
效力，甲○○與劉溫記祭祀公業間就系爭七筆土地之買賣契約仍
有效存在。上訴人主張劉溫記祭祀公業已解除其甲○○間之買賣
契約，請求確認甲○○與劉溫記祭祀公業間就系爭三筆土地因行
使優先購買權所成立之買賣契約關係不存在，為無理由，不應准
許。又系爭土地投標標單內容註記「註：(2)上揭土地目前仍有佃
農耕作，取得最高標者仍須俟承租人棄權後，始得認定為得標」
，即倘承租人未棄權，最高標者則不得認定為得標。甲○○既表
示願優先購買其所承租之系爭三筆土地，上訴人自不得被認定為
得標者，其與劉溫記祭祀公業間就系爭七筆土地並未成立買賣契
約，其依未成立之買賣契約請求劉溫記祭祀公業將系爭三筆土地
之所有權移轉登記予伊，洵屬無據，亦不應准許等詞，為其判斷
之基礎。
惟查耕地承租人依土地法第一百零七條或耕地三七五減租條例第
十五條規定主張優先購買權者，以其對於該耕地有租賃關係存在
為要件，倘其對於該耕地無租賃關係，即無優先購買權可言。甲
○○僅對於系爭三筆土地有耕地租賃關係存在，對於其餘四筆土
地並無耕地租賃關係，為原審認定之事實，則甲○○自僅對系爭
三筆土地有優先購買權，對其餘四筆土地並無優先購買權。乃原
審竟以前揭理由謂甲○○對系爭七筆土地均有優先購買權，甲○
○與劉溫記祭祀公業間就系爭七筆土地之買賣契約因雙方之合意
而成立，上訴人與劉溫記祭祀公業間就系爭七筆土地並未成立買
賣契約，進而為上訴人敗訴之判決，尚有未合。上訴論旨，指摘
原判決違背法令，求予廢棄，非無理由。
據上論結，本件上訴為有理由。依民事訴訟法第四百七十七條第
一項、第四百七十八條第二項，判決如主文。
中    華    民    國  九十八  年    八    月  二十一  日
                      最高法院民事第六庭
                          審判長法官  劉  福  來
                                法官  陳  國  禎
                                法官  陳  重  瑜
                                法官  吳  麗  女
                                法官  簡  清  忠
      本件正本證明與原本無異
                                      書  記  官
中    華    民    國  九十八  年    九    月    一    日
                                                      Ｑ


司法院資訊處製作；財團法人民間司法改革基金會備份。
